【裁判字號】    98,台上,3798
【裁判日期】    980702
【裁判案由】    違反商業會計法
【裁判全文】
最高法院刑事判決            九十八年度台上字第三七九八號
上  訴  人  台灣高等法院檢察署檢察官
被      告  甲○○
選任辯護人  劉宗欣律師
            李敏惠律師
            陳佑寰律師
被      告  乙○○
            丙○○
            丁○○
上 列三 人
共      同
選任辯護人  易定芳律師
上列上訴人因被告等違反商業會計法案件，不服台灣高等法院中
華民國九十七年十一月四日第二審判決〔九十七年度上訴字第三
八０八號，起訴案號：台灣台北地方法院檢察署九十三年度偵續
一字第八六號、偵續字第四二二號（原判決漏載後案號）〕，提
起上訴，本院判決如下：
    主  文
上訴駁回。
    理  由
按刑事訴訟法第三百七十七條規定：上訴於第三審法院，非以判
決違背法令為理由不得為之；是提起第三審上訴，應以原判決違
背法令為理由，係屬法定要件；如果上訴理由書狀並未依據卷內
訴訟資料具體指摘原判決不適用何種法則或如何適用不當，或所
指摘原判決違法情事顯與法律規定得為第三審上訴理由之違法情
形不相適合時，均應認其上訴為違背法律上之程式，予以駁回。
本件原判決就被告甲○○、乙○○、丙○○、丁○○（以下除分
別載稱姓名者外，合稱為「被告等」）被訴違反商業會計法第七
十一條第一款明知為不實之事項而填製會計憑證或記入帳冊罪（
即原判決理由欄一之(二)、(三)）部分，維持第一審所為被告等均無
罪之判決，駁回檢察官就此部分在第二審之上訴，已說明就案內
所有證據，本於調查所得心證而為綜合判斷、取捨之理由，因認
被告等此部分犯罪尚屬不能證明。從形式上觀察，原判決此部分
並無違背法令之情形。檢察官之上訴意旨略稱：(一)原判決引用黃
貴鳳、謝博學之證詞，認定彼二人為掛名股東，實際出資股東為
林正杰與張澤凱。則張澤凱既係告訴人台澳旅行社股份有限公司
（下稱「台澳公司」）之出資股東，何以被排除在主要出資之實
際股東之外？原判決未予說明，有判決不載理由之違法。(二)原判
決引用林正杰（上訴書誤繕為「林正傑」）、周雙仁、丙○○（
上訴書誤繕為「陳時為」）、甲○○之證詞，認定被告等係經由
台澳公司主要股東之決議，始將公司資金做業外投資。然上開證
人等之證詞係指台澳公司之股東同意將彼等將來所得分配之股利
，先以關係人借款之方式匯出公司，供做投資股票及基金之用；
並非同意以台澳公司自有資金直接投資之用，原判決顯有理由矛
盾之違法等語。
惟查：犯罪事實之認定，應憑證據，如未能發現相當證據或證據
不足以證明被告犯罪時，自不能以推測或擬制之方法，以為裁判
之基礎。而證據之取捨與證據之證明力如何，均屬事實審法院得
自由裁量、判斷之職權；茍其此項裁量、判斷，並不悖乎通常一
般人日常生活經驗之定則或論理法則，又於判決內論敘其何以作
此判斷之心證理由者，即不得任意指摘其為違法而據為提起第三
審上訴之合法理由。原判決就被告等被訴違反商業會計法部分，
對於公訴意旨指訴被告等為掩飾彼等侵占台澳公司新台幣（下同
）三千一百八十二萬二千二百二十元（起訴書誤繕為「二千一百
八十二萬二千二百二十元」）之犯行，竟於會計師周雙仁查核台
澳公司民國八十六年度帳務時，謊稱該筆款項係甲○○為全體股
東利益所支應之投資款項，屬於甲○○個人向台澳公司所借，並
先返還一千二百萬元，餘額則列於台澳公司八十六年度資產負債
表之「其他應收款」項下；又被告等明知上開餘額並未於八十七
年間返還，卻於八十七年不詳時間，在台澳公司以支付下游廠商
佣金、廣告費及發放股利等方式，陸續登載於帳上作沖轉，使不
知情之查核會計師王小蕙誤認上開餘額業經如數返還，而對台澳
公司八十七年度資產負債表「其他應收款」項下應收關係人款項
之沖轉未表示異議，並對財務報表出具無保留意見之查核報告，
足使人誤認甲○○已於八十七年底前返還所有款項（即原判決理
由欄一之(二)）部分，已依憑證人黃貴鳳、謝博學、林正杰、王扶
搖、周雙仁之證詞，說明其認定原判決附件一之一、二所示共計
三千一百八十二萬二千二百二十元，確係經由台澳公司實際出資
股東甲○○、林正杰、王扶搖、吳福龍決議，由乙○○、丙○○
與林素環等人共同做為操作股票投資使用，並經會計師周雙仁建
議列於八十六年度資產負債表之「其他應收款」項下；又台澳公
司八十七年度資產負債表之「其他應收款」項下確實已無應收關
係人款項科目之記載，而本件經台澳公司代表人吳福龍提出告訴
之後，歷經檢察官及法院數度要求台澳公司提出相關帳目供會計
師即證人周雙仁、王小蕙與台澳公司代表人吳福龍嗣後委任查帳
之會計師石紹成或供辯護人共同查核未果。是無證據證明於台澳
公司八十七年度資產負債表內蓋章之甲○○、丙○○、丁○○有
檢察官所指虛偽以支付下游廠商佣金、廣告費及發放股利為由沖
轉而登載於傳票、記入帳冊犯行；至乙○○並未在該資產負債表
內蓋章，更不能認定乙○○就此部分應負刑責（見原判決理由欄
四之(三)）。另對於被告等被訴明知台澳公司所收受如原判決附表
二、三所示之永利等旅行社所簽發之支票，均係各該旅行社向台
澳公司承銷澳門航空空白機票所提供之保證票，並非台澳公司業
務往來所得票款，竟將各該支票存入華僑銀行儲蓄部託收，且明
知各該支票不能入帳，卻仍任令周雪琴於不詳時間，在台澳公司
將會計歐陽婉婷就各該支票所製作之傳票貸記部分從「應付帳款
」刪改成「銀行存款」（即原判決理由欄一之(三)）部分，依憑證
人石紹成、王小蕙、杜明錡、王扶搖、張裕豐、吳婷婷、李寶秀
之證詞及卷附石紹成向下游代理商（旅行社）查詢函、資產負債
表複核報告、華僑銀行九十六年五月二十一日（九十六）僑銀復
字第二一八號函檢送之承作客票融資處理程序等證據資料，說明
原判決附表二、三所示之支票僅係保證性質之票據，非台澳公司
業務往來所得票款，不應存進銀行託收，亦不能列入台澳公司之
資產。又依證人歐陽婉婷、周雪琴之證詞，認定將原判決附表二
之支票傳票內原載「應付帳款」刪改為「銀行存款」者為周雪琴
，但彼對於為何作此更改，並未詳細說明；而周雪琴經傳拘無著
，無從為交互詰問，則此更改之行為究係周雪琴個人依己之認知
所為，或經何人指示、如何指示，無從確認。再原判決附表三所
示之支票部分，並無相關傳票可資佐證，不能確認周雪琴是否將
各該支票之傳票均貸記為「銀行存款」而違背會計原則，且無從
證明被告等就各該傳票之記載是否有何指示或審核，而有違反商
業會計法之故意（見原判決理由欄四之(四)）。綜上，原判決對於
被告等被訴違反商業會計法部分，已就卷內各項證據逐一剖析、
審酌，說明如何無從獲得被告等此部分有罪心證之理由，核與卷
內資料並無不符。原判決此部分採證並無違反證據法則或違背論
理、經驗法則，亦無判決理由不備或理由矛盾之違法。又證人黃
貴鳳、謝博學於偵查中，雖分別證稱：台澳公司之實際股東為林
正杰、張澤凱等語（見偵續字卷二第一六二頁）；但證人張澤凱
於原審已證稱：「我不是台澳公司的股東，台澳公司的股東有甲
○○、吳福龍、王扶搖、林正杰及一家澳門的公司」（見原審卷
第一二四頁），原判決認定台澳公司之實際出資股東應為甲○○
、林正杰、王扶搖、吳福龍等情，雖未說明及此，於判決結果並
無影響。上訴意旨(一)執以指摘原判決理由不備，並非適法之第三
審上訴理由。至於台澳公司之股東原決議如何運用資金一事，與
本件被告等被訴違反商業會計法部分並無關聯。上訴意旨(二)及其
他上訴意旨顯非依據卷內訴訟資料具體指摘原判決關於被告等被
訴違反商業會計法部分有何違背法令之情形，核與法律規定得為
第三審上訴理由之違法情形，不相適合。檢察官對於被告等被訴
違反商業會計法部分之上訴違背法律上之程式，予以駁回。至被
告等被訴涉犯刑法第三百三十六條第二項業務侵占罪部分，係屬
刑事訴訟法第三百七十六條第三款不得上訴於第三審法院之案件
；縱檢察官以該部分與被告等上開被訴違反商業會計法部分有修
正前刑法（即九十四年二月二日修正公布，於九十五年七月一日
施行前之刑法）第五十五條規定之牽連犯之裁判上一罪關係起訴
，但被告等被訴違反商業會計法部分之上訴為不合法，本院應從
程序上予以駁回，而無從為實體上判決，對於被告等被訴涉犯業
務侵占罪部分，亦無從適用審判不可分原則，為實體上審判，檢
察官對於該部分之上訴亦不合法，併予駁回。
據上論結，應依刑事訴訟法第三百九十五條前段，判決如主文。
中    華    民    國  九十八  年    七    月    二    日
                      最高法院刑事第七庭
                          審判長法官  林  永  茂
                                法官  吳  昆  仁
                                法官  蘇  振  堂
                                法官  蕭  仰  歸
                                法官  林  立  華
      本件正本證明與原本無異
                                      書  記  官
中    華    民    國  九十八  年    七    月    六    日
                                                Ａ


司法院資訊處製作；財團法人民間司法改革基金會備份。
